---
title: "Cambiamenti nei pattern di spesa pre e post Covid-19 in Italia"
author: "Gabriele Fogli, Flavia Fumagalli, Mattia Gaiba, Elena Lenzi, Luca Sturniolo Ricci"
date: today
date-format: long
lang: it
format: 
  beamer:
    theme: "SimplePlus"
    colortheme: "lily"
    fonttheme: "structurebold"
    fontsize: 10pt
execute:
  warning: false
  message: false
  echo: false
---

```{r}
# Installazione e caricamento dei pacchetti necessari per l'analisi dei dati e la visualizzazione dei risultati. Se i pacchetti non sono già presenti, vengono installati automaticamente.
if (!requireNamespace("rsdmx", quietly = TRUE)) {
  install.packages("rsdmx")
}
if (!requireNamespace("dplyr", quietly = TRUE)) {
  install.packages("dplyr")
}
if (!requireNamespace("tidyr", quietly = TRUE)) {
  install.packages("tidyr")
}
if (!requireNamespace("ggplot2", quietly = TRUE)) {
  install.packages("ggplot2")
}
if (!requireNamespace("knitr", quietly = TRUE)) {
  install.packages("knitr")
}
if (!requireNamespace("kableExtra", quietly = TRUE)) {
  install.packages("kableExtra")
}
if (!requireNamespace("ggrepel", quietly = TRUE)) {
  install.packages("ggrepel")
}
if (!requireNamespace("viridis", quietly = TRUE)) {
  install.packages("viridis")
}
if (!requireNamespace("scales", quietly = TRUE)) {
  install.packages("scales")
}
if (!requireNamespace("pals", quietly = TRUE)) {
  install.packages("pals")
}
if (!requireNamespace("randomcoloR", quietly = TRUE)) {
  install.packages("randomcoloR")
}
if (!requireNamespace("scico", quietly = TRUE)) {
  install.packages("scico")
}
if (!requireNamespace("Polychrome", quietly = TRUE)) {
  install.packages("Polychrome")
}

if (!requireNamespace("RColorBrewer", quietly = TRUE)) {
  install.packages("RColorBrewer")
}


library(kableExtra)
library(rsdmx)
library(dplyr)
library(tidyr)
library(ggplot2)
library(knitr)
library(ggrepel)
library(viridis)
library(scales)
library(pals)
library(randomcoloR)
library(scico)
library(Polychrome)
library(RColorBrewer)

```


# Dataset e struttura dei dati.

Per analizzare i cambiamenti nei pattern di spesa pre e post Covid-19 in Italia abbiamo selezionato i dati forniti dall'**ISTAT** attraverso il loro servizio SDMX. 

\medskip

## Variabili di interesse.

**Variabile dipendente**: 

- spesa media mensile familiare (in euro correnti).

\smallskip

**Variabili di classificazione**:

- gruppi di spesa (13 categorie più il totale).

- numero di componenti del nucleo familiare (1, 2, 3, 4, 5 o più componenti e totale famiglie).

- anno di riferimento (2014-2024).


## Obiettivo

Comprendere in che misura la pandemia da Covid-19 ha modificato la composizione della spesa delle famiglie italiane.


---


### DATASET 1: Spesa media famigliare per gruppi di spesa relativi agli anni 2014 - 2024.

- Numero di righe: 14

- Numero di colonne: 13

```{r}
# Dati riferiti alla spesa media famigliare per gruppi di spesa relativi agli anni 2014 - 2024.
url_istat_spesa_media <- "https://esploradati.istat.it/SDMXWS/rest/data/IT1,31_740_DF_DCCV_SPEMEFAM_COICOP_2018_8,1.0/A.IT.SPESA_MEDIA.01+02+03+04+05+06+07+08+09+10+11+12+13+ALL......./ALL/?detail=full&startPeriod=2014-01-01&endPeriod=2024-12-31&dimensionAtObservation=TIME_PERIOD"
# Indirizzo SDMX per scaricare i dati.

data_sdmx_spesa <- readSDMX(url_istat_spesa_media)
df_grezzo <- as.data.frame(data_sdmx_spesa)

df_spesa_media <- df_grezzo %>%
  filter(REF_AREA == "IT" | REF_AREA == "ITA" | REF_AREA == "IT1") %>%

# Creazione della variabile per i gruppi di spesa, filtraggio dei dati per escludere i periodi non necessari, selezione delle colonne di interesse, rimozione dei duplicati e riorganizzazione del data frame in formato wide.
  mutate(Gruppo_di_Spesa = case_when(
    COICOP_2018 == "01" ~ "Alimentari",
    COICOP_2018 == "02" ~ "Bevande alcoliche",
    COICOP_2018 == "03" ~ "Abbigliamento e calzature",
    COICOP_2018 == "04" ~ "Abitazione, bollette e combustibili",
    COICOP_2018 == "05" ~ "Acquisti per la casa",
    COICOP_2018 == "06" ~ "Salute",
    COICOP_2018 == "07" ~ "Servizi di trasporto",
    COICOP_2018 == "08" ~ "Informazione e comunicazione",
    COICOP_2018 == "09" ~ "Ricreazione, sport e cultura",
    COICOP_2018 == "10" ~ "Istruzione",
    COICOP_2018 == "11" ~ "Ristorazione e alberghi",
    COICOP_2018 == "12" ~ "Servizi assicurativi e finanziari",
    COICOP_2018 == "13" ~ "Beni e servizi per la cura della persona",
    COICOP_2018 == "ALL" ~ "Totale",
    TRUE ~ COICOP_2018
  )) %>%
  filter(obsTime %in% c("2014","2015","2016","2017","2018","2019","2020","2021","2022","2023","2024")) %>%
  select(obsTime, Gruppo_di_Spesa, obsValue) %>%
  distinct(Gruppo_di_Spesa, obsTime, .keep_all = TRUE) %>%
  pivot_wider(names_from = obsTime, values_from = obsValue) %>% 
  arrange(Gruppo_di_Spesa)

# Creazione di una tabella per visualizzare la spesa media complessiva (totale in euro) per ogni anni.
df_spesa_media_tot <- df_spesa_media[14, -1] # Seleziona la riga corrispondente alla spesa totale (14) e tutte le colonne tranne la prima (Gruppo_di_Spesa).
df_tab <- tibble(
  Anno  = names(df_spesa_media_tot),
  Valore = as.numeric(unlist(df_spesa_media_tot, use.names = TRUE)) # Creazione di una tabella con due colonne: "Anno" e "Valore". La colonna "Valore" viene popolata con i valori numerici della spesa totale, convertiti in formato numerico.
) |> 
  mutate(Valore = formatC(Valore, format = "f", digits = 2, big.mark = ".", decimal.mark = ",")) # Formattazione dei valori numerici con due decimali, punto come separatore delle migliaia e virgola come separatore decimale.

colnames(df_tab) <- c("Anno", "Spesa (€)")
df_tab |>
  kable(
    format = "latex", 
    booktabs = TRUE, 
    caption = "Evoluzione della spesa media", # Accorciato per risparmiare spazio
    align = c("l", "r"),
    escape = FALSE
  ) |>
  kable_styling(
    latex_options = c("hold_position"), 
    position = "center", 
    font_size = 7,       # Ridotto da 10 a 7
    full_width = FALSE
  ) |>
  row_spec(0, bold = TRUE, color = "black", font_size = 7, background = "#c3d1fc") |> 
  column_spec(1, width = "1.5cm", latex_valign = "m") |>
  column_spec(2, width = "1.8cm", bold = TRUE, latex_valign = "m") |>
  pack_rows("Pre-Covid", 1, 5, italic = TRUE) |>
  pack_rows("Shock", 6, 8, italic = TRUE) |>
  pack_rows("Post-Covid", 9, 11, italic = TRUE) |>
  row_spec(7, background = "#fff241")
```


---

```{r,fig.width = 5, fig.height = 3.7, fig.center = TRUE}
# Grafico a linee per visualizzare l'andamento della spesa media famigliare per gruppi di spesa relativi agli anni 2014 - 2024 (esclusa spesa totale).

df_spesa_media_no_tot <- df_spesa_media %>%
  filter(Gruppo_di_Spesa != "Totale") %>%
  pivot_longer(cols = -Gruppo_di_Spesa, names_to = "Anno", values_to = "Spesa") %>%
  mutate(Anno = as.numeric(Anno), Spesa = as.numeric(Spesa)) # Selezione dei dati escludendo la spesa totale, riorganizzazione del data frame in formato long e conversione delle colonne "Anno" e "Spesa" in formato numerico.

df_last <- df_spesa_media_no_tot %>%
  group_by(Gruppo_di_Spesa) %>%
  slice_max(Anno, n = 1, with_ties = FALSE) %>%
  ungroup() 

ggplot(df_spesa_media_no_tot, aes(x = Anno, y = Spesa, color = Gruppo_di_Spesa)) +
  geom_line(linewidth = 0.8, alpha = 0.8) +
  geom_point(size = 1.5) +
  geom_text_repel(data = df_last, aes(label = Gruppo_di_Spesa),
                  nudge_x = 0.6, 
                  size = 2.8, 
                  direction = "y", 
                  hjust = 0,
                  segment.size = 0.2,
                  xlim = c(2024.5, 2027), 
                  show.legend = FALSE) +
  scale_y_log10(labels = label_number(big.mark = ".", decimal.mark = ",", suffix = " euro"),
                breaks = c(10, 25, 50, 100, 250, 500, 1000)) +  # Scala logaritmica per migliorare la leggibilità dei dati.
  scale_x_continuous(breaks = seq(2014, 2024, 1), 
                     expand = expansion(add = c(0.2, 3.5))) + 
  scale_color_manual(values = grDevices::hcl(h = seq(15, 375, length.out = 13), c = 80, l = 55)) +
  labs(title = "Evoluzione della spesa media familiare",
       x = NULL, y = "Spesa media (euro)") +
  theme_minimal(base_size = 11) +
  theme(
    plot.title = element_text(hjust = 0, face = "bold"),
    legend.position = "none",
    axis.text.x = element_text(angle = 45, hjust = 1),
    panel.grid.minor = element_blank(),
    panel.grid.major.x = element_blank(),
    panel.grid.major.y = element_line(color = "gray90")
  )
```


---


### DATASET 2: Spesa media famigliare per gruppi di spesa e numero di componenti del nucleo familiare relativi agli anni 2016, 2020 e 2024.
Il dataset originale è stato suddiviso in tre dataframe distinti, uno per ogni anno di riferimento (2016, 2020 e 2024), per facilitare l'analisi comparativa tra i diversi periodi. Ogni dataframe contiene le stesse variabili, ma i dati sono filtrati in base all'anno di osservazione.

\smallskip

- Numero di righe: 13 per ogni dataframe

- Numero di colonne: 7 per ogni dataframe 


```{r, eval = FALSE}
# Dati riferiti alla spesa media famigliare per gruppi di spesa e numero di componenti del nucleo familiare relativi agli anni 2016, 2020 e 2024.
url_istat_spesa_famiglie <- "https://esploradati.istat.it/SDMXWS/rest/data/IT1,31_740_DF_DCCV_SPEMEFAM_COICOP_2018_3,1.0/A.IT.SPESA_MEDIA.01+02+03+04+05+06+07+08+09+10+11+12+13....N1+N2+N3+N4+N5_GE+TOT.../ALL/?detail=full&startPeriod=2014-01-01&endPeriod=2024-12-31&dimensionAtObservation=TIME_PERIOD"
# Indirizzo SDMX per scaricare i dati.

data_sdmx_spesa_famiglie <- readSDMX(url_istat_spesa_famiglie)
df_grezzo_famiglie <- as.data.frame(data_sdmx_spesa_famiglie)

# Sistemazione delle etichette relative ai gruppi di spesa e al numero di componenti del nucleo familiare, filtraggio dei dati per escludere i periodi non necessari, selezione delle colonne di interesse, rimozione dei duplicati e riorganizzazione del data frame in formato wide per ogni anno di riferimento (2016, 2020 e 2024).
df_spesa_famiglie <- df_grezzo_famiglie |>
  filter(REF_AREA %in% c("IT", "ITA", "IT1")) |>
  mutate(Gruppo_di_Spesa = case_when(
    COICOP_2018 == "01" ~ "Alimentari",
    COICOP_2018 == "02" ~ "Bevande alcoliche",
    COICOP_2018 == "03" ~ "Abbigliamento e calzature",
    COICOP_2018 == "04" ~ "Abitazione, acqua, elettricità e combustibili",
    COICOP_2018 == "05" ~ "Mobili, articoli e servizi per la casa",
    COICOP_2018 == "06" ~ "Salute",
    COICOP_2018 == "07" ~ "Trasporti",
    COICOP_2018 == "08" ~ "Informazione e comunicazione",
    COICOP_2018 == "09" ~ "Ricreazione, sport e cultura",
    COICOP_2018 == "10" ~ "Istruzione",
    COICOP_2018 == "11" ~ "Ristorazione e alberghi",
    COICOP_2018 == "12" ~ "Servizi assicurativi e finanziari",
    COICOP_2018 == "13" ~ "Beni e servizi per la cura della persona",
    TRUE ~ COICOP_2018
  ),
  NUMBER_HOUSEHOLD_COMP = case_when(
    NUMBER_HOUSEHOLD_COMP == "N1" ~ "1 componente",
    NUMBER_HOUSEHOLD_COMP == "N2" ~ "2 componenti",
    NUMBER_HOUSEHOLD_COMP == "N3" ~ "3 componenti",
    NUMBER_HOUSEHOLD_COMP == "N4" ~ "4 componenti",
    NUMBER_HOUSEHOLD_COMP == "N5_GE" ~ "5 o più componenti",
    NUMBER_HOUSEHOLD_COMP == "TOT" ~ "Totale famiglie",
    TRUE ~ NUMBER_HOUSEHOLD_COMP
  )
) %>%
    select(Gruppo_di_Spesa, NUMBER_HOUSEHOLD_COMP, obsTime, obsValue) %>%
    distinct(Gruppo_di_Spesa, NUMBER_HOUSEHOLD_COMP, obsTime, .keep_all = TRUE)

df_2016_famiglie <- df_spesa_famiglie %>%
  filter(obsTime == "2016") %>%
  select(-obsTime) %>%
  pivot_wider(names_from = NUMBER_HOUSEHOLD_COMP, values_from = obsValue) %>%
  arrange(Gruppo_di_Spesa)

df_2020_famiglie <- df_spesa_famiglie %>%
  filter(obsTime == "2020") %>%
  select(-obsTime) %>%
  pivot_wider(names_from = NUMBER_HOUSEHOLD_COMP, values_from = obsValue) %>%
  arrange(Gruppo_di_Spesa)

df_2024_famiglie <- df_spesa_famiglie %>%
  filter(obsTime == "2024") %>%
  select(-obsTime) %>%  
  pivot_wider(names_from = NUMBER_HOUSEHOLD_COMP, values_from = obsValue) %>%
  arrange(Gruppo_di_Spesa)

summary(df_2016_famiglie)
summary(df_2020_famiglie)
summary(df_2024_famiglie)

```

\medskip


\begin{table}[htbp]
\centering
\scriptsize
\begin{tabular}{lrrr}
\toprule
 & \textbf{2016} & \textbf{2020} & \textbf{2024} \\
\midrule
1 componente        & € 136,35 & € 131,62 & € 148,59 \\
2 componenti        & € 200,18 & € 181,57 & € 219,69 \\
3 componenti        & € 227,06 & € 208,39 & € 255,78 \\
4 componenti        & € 248,60 & € 223,83 & € 286,68 \\
5 o più componenti  & € 239,86 & € 236,74 & € 278,35 \\
Totale famiglie     & € 194,30 & € 177,87 & € 211,93 \\
\bottomrule
\end{tabular}
\caption{Spesa media di ogni categoria di prodotto per numero di componenti del nucleo familiare negli anni 2016, 2020 e 2024.}
\label{tab:spesa_famiglie}
\end{table}


---


# Domande specifiche di ricerca.

1. Qual è la voce di spesa che ha registrato la variazione più rilevante e qual è la più influente sull'andamento complessivo? 

**Analisi**: calcolo della variazione relativa percentuale tra 2016-2020, 2020-2024 e 2016-2024 e stima di un modello di regressione multipla per individuare quale delle voci di spesa risulta più influente sulla spesa totale.

2. Le variazioni osservate durante il Covid si mantengono anche dopo la pandemia o si è assistito a un ritorno ai pattern di spesa pre-pandemia? 

**Analisi**: stima di due modelli di regressione, uno con dummy impulso relative agli anni 2020-2021 e l'altro con una dummy step per il periodo post-pandemia.

3. L'effetto è omogeneo tra famiglie diverse o varia in base alle loro caratteristiche?

**Analisi**: test ANOVA per confrontare le variazioni di spesa tra famiglie con diverso numero di componenti.