---
title: "Cambiamenti nei pattern di spesa pre e post Covid-19 in Italia"
subtitle: "Gruppo I"
author: "Gabriele Fogli, Flavia Fumagalli, Mattia Gaiba, Elena Lenzi, Luca Sturniolo Ricci"
date: today
date-format: long
lang: it
format: 
  beamer:
    theme: "SimplePlus"
    colortheme: "lily"
    fonttheme: "structurebold"
    fontsize: 10pt
execute:
  warning: false
  message: false
  echo: false
---

```{r}
# Installazione e caricamento dei pacchetti necessari per l'analisi dei dati e la visualizzazione dei risultati. Se i pacchetti non sono già presenti, vengono installati automaticamente.
if (!requireNamespace("rsdmx", quietly = TRUE)) {
  install.packages("rsdmx")
}
if (!requireNamespace("dplyr", quietly = TRUE)) {
  install.packages("dplyr")
}
if (!requireNamespace("tidyr", quietly = TRUE)) {
  install.packages("tidyr")
}
if (!requireNamespace("ggplot2", quietly = TRUE)) {
  install.packages("ggplot2")
}
if (!requireNamespace("knitr", quietly = TRUE)) {
  install.packages("knitr")
}
if (!requireNamespace("kableExtra", quietly = TRUE)) {
  install.packages("kableExtra")
}
if (!requireNamespace("ggrepel", quietly = TRUE)) {
  install.packages("ggrepel")
}
if (!requireNamespace("viridis", quietly = TRUE)) {
  install.packages("viridis")
}
if (!requireNamespace("scales", quietly = TRUE)) {
  install.packages("scales")
}
if (!requireNamespace("pals", quietly = TRUE)) {
  install.packages("pals")
}
if (!requireNamespace("randomcoloR", quietly = TRUE)) {
  install.packages("randomcoloR")
}
if (!requireNamespace("scico", quietly = TRUE)) {
  install.packages("scico")
}
if (!requireNamespace("Polychrome", quietly = TRUE)) {
  install.packages("Polychrome")
}

if (!requireNamespace("RColorBrewer", quietly = TRUE)) {
  install.packages("RColorBrewer")
}
if (!requireNamespace("readr", quietly = TRUE)) {
  install.packages("readr")
}
if (!requireNamespace("httr", quietly = TRUE)) {
  install.packages("httr")
}
if (!requireNamespace("data.table", quietly = TRUE)) {
  install.packages("data.table")
}
if (!requireNamespace("gt", quietly = TRUE)) {
  install.packages("gt")
}
if (!requireNamespace("FuzzyPovertyR", quietly = TRUE)) {
  install.packages("FuzzyPovertyR")
}
if (!requireNamespace("sf", quietly = TRUE)) {
  install.packages("sf")
}
if (!requireNamespace("rnaturalearth", quietly = TRUE)) {
  install.packages("rnaturalearth")
}
if (!requireNamespace("giscoR", quietly = TRUE)) {
  install.packages("giscoR")
}
if (!requireNamespace("ggdist", quietly = TRUE)) {
  install.packages("ggdist")
}

library(kableExtra)
library(rsdmx)
library(dplyr)
library(tidyr)
library(ggplot2)
library(knitr)
library(ggrepel)
library(viridis)
library(scales)
library(pals)
library(randomcoloR)
library(scico)
library(Polychrome)
library(RColorBrewer)
library(readr)
library(httr)
library(data.table)
library(gt)
library(FuzzyPovertyR)
library(sf)
library(rnaturalearth)
library(giscoR)
library(ggdist)
```

# Ricapitolando...

- **Obiettivo**: l'analisi è volta a comprendere in che misura la pandemia da Covid-19 ha modificato la composizione della spesa delle famiglie italiane. 

- **Dati**: microdati dell'indagine HBS (*Household Budget Survey*) forniti dall'ISTAT per gli anni dal 2014 al 2024.

\medskip

## Cosa è emerso dall'analisi esplorativa?

- La spesa totale per consumi ha mostrato un andamento altalenante, con una contrazione rilevante nel 2020 (da **€2.605** (2019) a **€2.425** (2020)) seguita da una ripresa nei successivi anni.

- Le categorie di consumo più colpite dalla pandemia sono state quelle legate alla _cultura_ e alla _ristorazione_, mentre sono aumentate le spese per _alimentari_ e _acquisti per l'abitazione_.

---

# Evoluzione del dataset.
```{r, cache = TRUE}
# Caricamento dei dati attraverso web scraping.
# Viene definito un vettore di URL che racchiude il link ai file zip contenenti i microdati dell'indagine HBS (Household Budget Survey) dell'Istat per gli anni dal 2014 al 2024.
urls <- c("https://www.istat.it/wp-content/themes/EGPbs5-child/microdata/download.php?file=%2F263%2F2014%2F02%2F02.zip&filename=HBS_2014_RICOSTRUITICOICOP2018_IT.zip",
"https://www.istat.it/wp-content/themes/EGPbs5-child/microdata/download.php?file=%2F263%2F2015%2F02%2F02.zip&filename=HBS_2015_RICOSTRUITICOICOP2018_IT.zip",
"https://www.istat.it/wp-content/themes/EGPbs5-child/microdata/download.php?file=%2F263%2F2016%2F02%2F02.zip&filename=HBS_2016_RICOSTRUITICOICOP2018_IT.zip",
"https://www.istat.it/wp-content/themes/EGPbs5-child/microdata/download.php?file=%2F263%2F2017%2F02%2F02.zip&filename=HBS_2017_RICOSTRUITICOICOP2018_IT.zip",
"https://www.istat.it/wp-content/themes/EGPbs5-child/microdata/download.php?file=%2F263%2F2018%2F02%2F02.zip&filename=HBS_2018_RICOSTRUITICOICOP2018_IT.zip",
"https://www.istat.it/wp-content/themes/EGPbs5-child/microdata/download.php?file=%2F263%2F2019%2F02%2F02.zip&filename=HBS_2019_RICOSTRUITICOICOP2018_IT.zip",
"https://www.istat.it/wp-content/themes/EGPbs5-child/microdata/download.php?file=%2F263%2F2020%2F02%2F02.zip&filename=HBS_2020_RICOSTRUITICOICOP2018_IT.zip",
"https://www.istat.it/wp-content/themes/EGPbs5-child/microdata/download.php?file=%2F263%2F2021%2F02%2F02.zip&filename=HBS_2021_RICOSTRUITICOICOP2018_IT.zip",
"https://www.istat.it/wp-content/themes/EGPbs5-child/microdata/download.php?file=%2F263%2F2022%2F01%2F01.zip&filename=HBS_2022_IT.zip",
"https://www.istat.it/wp-content/themes/EGPbs5-child/microdata/download.php?file=%2F263%2F2023%2F01%2F01.zip&filename=HBS_2023_IT.zip",
"https://www.istat.it/wp-content/themes/EGPbs5-child/microdata/download.php?file=%2F263%2F2024%2F01%2F01.zip&filename=HBS_2024_IT.zip"
)

# I dati sono scaricati e trasformati in tibble. Viene definita una funzione che prende in input un URL, scarica il file zip, estrae i file al suo interno, individua il primo file con estensione .csv, .txt o .dat, e lo legge in un tibble. Se il download o la lettura falliscono, la funzione restituisce NULL.

scarica_e_leggi <- function(url) {
  temp_zip <- tempfile(fileext = ".zip")
  temp_dir <- tempdir()
  res <- GET(url, write_disk(temp_zip, overwrite = TRUE))

  if (status_code(res) == 200) {
    file_estratti <- unzip(temp_zip, exdir = temp_dir)
    file_da_caricare <- file_estratti[grep("\\.(csv|txt|dat)$", file_estratti, ignore.case = TRUE)][1]
    
    if (!is.na(file_da_caricare)) {
      df <- read_delim(file_da_caricare, 
                       delim = NULL,
                       show_col_types = FALSE) %>% 
            as_tibble()
      
      return(df)
    }
  }
  return(NULL)
}

# Vengono definiti 11 dataset distinti in modo da poter successivamente selezionare le variabili di interesse per ogni anno e creare un dataset unificato.
for (url in urls) {
  nome_variabile <- sub(".zip", "", sub(".*filename=", "", url))
  dati_tibble <- scarica_e_leggi(url)
  
  if (!is.null(dati_tibble)) {
    assign(nome_variabile, dati_tibble, envir = .GlobalEnv)
    message(paste("Creato tibble:", nome_variabile))
  }
}
```

```{r, cache = TRUE}
# Selezione delle variabili di interesse.
# Per ogni anno vengono considerate solo le colonne relative al numero di componenti del nucleo familiare, alla spesa totale per consumi e alle spese per specifiche categorie di consumo (13 categorie secondo la classificazione COICOP 2018).

# 2014
dati_2014 <- as.data.frame(HBS_2014_RICOSTRUITICOICOP2018_IT[, c("c_Ncmp_fatto", "rgn", "sp_tot_str_rico", "d_01_rico", "d_02_rico", "d_03_rico", "d_04_str_rico", "d_05_rico", "d_06_rico", "d_07_rico", "d_08_rico", "d_09_rico", "d_10_rico", "d_11_rico", "d_12_rico", "d_13_rico")])
# Creazione di un dataset in cui le variabili sono convertive in formato numerico.
dati_2014[] <- lapply(dati_2014, function(x) {
  as.numeric(gsub(",", ".", as.character(x)))
})

# 2015
dati_2015 <- as.data.frame(HBS_2015_RICOSTRUITICOICOP2018_IT[, c("c_Ncmp_fatto", "rgn", "sp_tot_str_rico", "d_01_rico", "d_02_rico", "d_03_rico", "d_04_str_rico", "d_05_rico", "d_06_rico", "d_07_rico", "d_08_rico", "d_09_rico", "d_10_rico", "d_11_rico", "d_12_rico", "d_13_rico")])
dati_2015[] <- lapply(dati_2015, function(x) {
  as.numeric(gsub(",", ".", as.character(x)))
})

# 2016
dati_2016 <- as.data.frame(HBS_2016_RICOSTRUITICOICOP2018_IT[, c("c_Ncmp_fatto", "rgn", "sp_tot_str_rico", "d_01_rico", "d_02_rico", "d_03_rico", "d_04_str_rico", "d_05_rico", "d_06_rico", "d_07_rico", "d_08_rico", "d_09_rico", "d_10_rico", "d_11_rico", "d_12_rico", "d_13_rico")])
dati_2016[] <- lapply(dati_2016, function(x) {
  as.numeric(gsub(",", ".", as.character(x)))
})

# 2017
dati_2017 <- as.data.frame(HBS_2017_RICOSTRUITICOICOP2018_IT[, c("c_Ncmp_fatto", "rgn", "sp_tot_str_rico", "d_01_rico", "d_02_rico", "d_03_rico", "d_04_str_rico", "d_05_rico", "d_06_rico", "d_07_rico", "d_08_rico", "d_09_rico", "d_10_rico", "d_11_rico", "d_12_rico", "d_13_rico")])
dati_2017[] <- lapply(dati_2017, function(x) {
  as.numeric(gsub(",", ".", as.character(x)))
})

# 2018
dati_2018 <- as.data.frame(HBS_2018_RICOSTRUITICOICOP2018_IT[, c("c_Ncmp_fatto", "rgn", "sp_tot_str_rico", "d_01_rico", "d_02_rico", "d_03_rico", "d_04_str_rico", "d_05_rico", "d_06_rico", "d_07_rico", "d_08_rico", "d_09_rico", "d_10_rico", "d_11_rico", "d_12_rico", "d_13_rico")])
dati_2018[] <- lapply(dati_2018, function(x) {
  as.numeric(gsub(",", ".", as.character(x)))
})

# 2019
dati_2019 <- as.data.frame(HBS_2019_RICOSTRUITICOICOP2018_IT[, c("c_Ncmp_fatto", "rgn", "sp_tot_str_rico", "d_01_rico", "d_02_rico", "d_03_rico", "d_04_str_rico", "d_05_rico", "d_06_rico", "d_07_rico", "d_08_rico", "d_09_rico", "d_10_rico", "d_11_rico", "d_12_rico", "d_13_rico")])
dati_2019[] <- lapply(dati_2019, function(x) {
  as.numeric(gsub(",", ".", as.character(x)))
})

# 2020
dati_2020 <- as.data.frame(HBS_2020_RICOSTRUITICOICOP2018_IT[, c("c_Ncmp_fatto", "rgn", "sp_tot_str_rico", "d_01_rico", "d_02_rico", "d_03_rico", "d_04_str_rico", "d_05_rico", "d_06_rico", "d_07_rico", "d_08_rico", "d_09_rico", "d_10_rico", "d_11_rico", "d_12_rico", "d_13_rico")])
dati_2020[] <- lapply(dati_2020, function(x) {
  as.numeric(gsub(",", ".", as.character(x)))
})

# 2021
dati_2021 <- as.data.frame(HBS_2021_RICOSTRUITICOICOP2018_IT[, c("c_Ncmp_fatto", "rgn", "sp_tot_str_rico", "d_01_rico", "d_02_rico", "d_03_rico", "d_04_str_rico", "d_05_rico", "d_06_rico", "d_07_rico", "d_08_rico", "d_09_rico", "d_10_rico", "d_11_rico", "d_12_rico", "d_13_rico")])
dati_2021[] <- lapply(dati_2021, function(x) {
  as.numeric(gsub(",", ".", as.character(x)))
})

# 2022
dati_2022 <- as.data.frame(HBS_2022_IT[, c("c_Ncmp_fatto", "rgn", "sp_tot_str", "d_01", "d_02", "d_03", "d_04_str", "d_05", "d_06", "d_07", "d_08", "d_09", "d_10", "d_11", "d_12", "d_13")])
dati_2022[] <- lapply(dati_2022, function(x) {
  as.numeric(gsub(",", ".", as.character(x)))
})

# 2023
dati_2023 <- as.data.frame(HBS_2023_IT[, c("c_Ncmp_fatto", "rgn", "sp_tot_str", "d_01", "d_02", "d_03", "d_04_str", "d_05", "d_06", "d_07", "d_08", "d_09", "d_10", "d_11", "d_12", "d_13")])
dati_2023[] <- lapply(dati_2023, function(x) {
  as.numeric(gsub(",", ".", as.character(x)))
})

# 2024
dati_2024 <- as.data.frame(HBS_2024_IT[, c("c_Ncmp_fatto", "rgn", "sp_tot_str", "d_01", "d_02", "d_03", "d_04_str", "d_05", "d_06", "d_07", "d_08", "d_09", "d_10", "d_11", "d_12", "d_13")])
dati_2024[] <- lapply(dati_2024, function(x) {
  as.numeric(gsub(",", ".", as.character(x)))
})


# Definizione di un dataset unificato che contiene i dati di tutti gli anni, con una colonna aggiuntiva per indicare l'anno di riferimento.
standardize_names <- function(df) {
  names(df) <- sub("_rico$", "", names(df))
  df
}

lista <- list(dati_2014, dati_2015, dati_2016, dati_2017, dati_2018,
              dati_2019, dati_2020, dati_2021, dati_2022, dati_2023, dati_2024)
anni  <- 2014:2024

lista_std <- Map(function(df, yr) {
  df2 <- standardize_names(df)
  df2$anno <- yr
  df2
}, lista, anni)

dati_unificati <- bind_rows(lista_std)


# Cambiamento dei nomi delle colonne per renderli più leggibili.
colnames(dati_unificati) <- c("Numero di componenti per famiglia", "Regione", "Spesa totale", "Alimentari e bevande", "Alcolici e tabacco", "Abbigliamento e calzature", "Abitazione, bolette e combustibili", "Acquisti per l'abitazione", "Salute", "Trasporti", "Informazione e comunicazione", "Ricreazione, sport e cultura", "Istruzione", "Ristorazione e alberghi", "Servizi assicurativi e finanziari", "Beni e servizi per la cura della persona", "Anno") 

# Decodifica dei codici delle regioni.
dati_unificati$Regione <- recode(dati_unificati$Regione,
  "1" = "Piemonte",
  "2" = "Valle d'Aosta",
  "3" = "Lombardia",
  "4" = "Trentino-Alto Adige",
  "5" = "Veneto",
  "6" = "Friuli-Venezia Giulia",
  "7" = "Liguria",
  "8" = "Emilia-Romagna",
  "9" = "Toscana",
  "10" = "Umbria",
  "11" = "Marche",
  "12" = "Lazio",
  "13" = "Abruzzo",
  "14" = "Molise",
  "15" = "Campania",
  "16" = "Puglia",
  "17" = "Basilicata",
  "18" = "Calabria",
  "19" = "Sicilia",
  "20" = "Sardegna"
)

dati_unificati$`Numero di componenti per famiglia` <- as.integer(dati_unificati$`Numero di componenti per famiglia`)

```

- *Numero di righe*: 240158

- *Numero di colonne*: 17

Al fine di realizzare un'analisi più approfondita sul tema, è stata inserita una colonna aggiuntiva per indicare la **regione di provenienza** della famiglia intervistata, decodificando i codici numerici presenti nei dataset originali. La tabella seguente mostra le prime 6 righe del dataset unificato, con i nomi delle colonne modificati per renderli più leggibili e comprensibili.

\medskip

\begin{table}
\centering
\scriptsize
\setlength{\tabcolsep}{3pt}
\renewcommand{\arraystretch}{1.1}

\resizebox{\textwidth}{!}{
\begin{tabular}{r r r r r r r r r r r r r r r r r}
\toprule
\makecell{N \\ comp.} & 
\makecell{Regione} & 
\makecell{Spesa \\ totale} & 
\makecell{Alimentari \\ bevande} & 
\makecell{Alcolici \\ tabacco} & 
\makecell{Abbigl. \\ calzature} & 
\makecell{Abitazione \\ bollette} & 
\makecell{Acquisti \\ casa} & 
\makecell{Salute} & 
\makecell{Trasporti} & 
\makecell{Comunic.} & 
\makecell{Ricreaz. \\ cultura} & 
\makecell{Istruz.} & 
\makecell{Ristoraz. \\ alberghi} & 
\makecell{Servizi \\ fin.} & 
\makecell{Cura \\ persona} & 
Anno \\
\midrule
1 & Piemonte & 1873.37 & 180.79 & 0.00 & 0.00 & 911.47 & 0.00 & 0.00 & 172.98 & 87.89 & 269.42 & 19.40 & 157.36 & 26.78 & 47.27 & 2014 \\
1 & Emilia-Romagna & 1751.62 & 205.29 & 72.23 & 170.07 & 792.70 & 90.40 & 0.01 & 107.01 & 26.02 & 34.35 & 0.08 & 19.39 & 82.06 & 152.00 & 2014 \\
4 & Campania & 2244.13 & 455.18 & 0.00 & 30.27 & 663.87 & 14.54 & 161.28 & 277.97 & 119.38 & 230.63 & 0.38 & 143.00 & 51.40 & 96.22 & 2014 \\
4 & Molise & 2436.11 & 741.64 & 13.60 & 27.58 & 523.61 & 73.15 & 113.35 & 308.54 & 124.18 & 79.40 & 212.60 & 0.00 & 76.05 & 142.39 & 2014 \\
2 & Basilicata & 1693.54 & 469.78 & 0.00 & 41.38 & 572.95 & 108.56 & 157.40 & 124.14 & 61.34 & 11.36 & 0.02 & 11.24 & 47.14 & 88.25 & 2014 \\
3 & Veneto & 3220.33 & 1152.43 & 146.11 & 0.00 & 810.29 & 24.50 & 33.38 & 397.96 & 42.77 & 0.00 & 0.00 & 125.57 & 170.85 & 316.49 & 2014 \\
\bottomrule
\end{tabular}
}

\caption{head(dati\_unificati)}
\end{table}

---

# Variazioni nelle voci di spesa.

Per analizzare l'evoluzione delle abitudini di spesa si è calcolata la **variazione media percentuale** dei budget share tra il 2014 e il 2024.


\footnotesize
\begin{equation}
\Delta \% = \left[\left( \frac{BS_t}{BS_0} \right)^{\frac{1}{t}} -1 \right] \cdot 100 
\end{equation}

\smallskip

```{r}
# Calcolo della spesa media totale per ogni anno.
spesa_media_annuale <- dati_unificati %>%
  group_by(Anno) %>%
  summarise(Spesa_media = mean(`Spesa totale`, na.rm = TRUE))

# Calcolo della spesa media annuale per ogni categoria di consumo.
categorie_media_annuale <- dati_unificati %>%
  group_by(Anno) %>%
  summarise(
    Alimentari_bevande = mean(`Alimentari e bevande`, na.rm = TRUE),
    Alcolici_tabacco = mean(`Alcolici e tabacco`, na.rm = TRUE),
    Abbigliamento_calzature = mean(`Abbigliamento e calzature`, na.rm = TRUE),
    Abitazione_bollette = mean(`Abitazione, bolette e combustibili`, na.rm = TRUE),
    Acquisti_casa = mean(`Acquisti per l'abitazione`, na.rm = TRUE),
    Salute = mean(`Salute`, na.rm = TRUE),
    Trasporti = mean(Trasporti, na.rm = TRUE),
    Comunicazione = mean(`Informazione e comunicazione`, na.rm = TRUE),
    Ricreazione_cultura = mean(`Ricreazione, sport e cultura`, na.rm = TRUE),
    Istruzione = mean(Istruzione, na.rm = TRUE),
    Ristorazione_alberghi = mean(`Ristorazione e alberghi`, na.rm = TRUE),
    Servizi_finanziari = mean(`Servizi assicurativi e finanziari`, na.rm = TRUE),
    Cura_persona = mean(`Beni e servizi per la cura della persona`, na.rm = TRUE),
    .groups = "drop"
  )

# Budget share di ogni categoria di consumo rispetto alla spesa totale per consumi.
categorie_budget_share <- categorie_media_annuale %>%
  mutate(
    Alimentari_bevande = Alimentari_bevande / spesa_media_annuale$Spesa_media[match(Anno, spesa_media_annuale$Anno)],
    Alcolici_tabacco = Alcolici_tabacco / spesa_media_annuale$Spesa_media[match(Anno, spesa_media_annuale$Anno)],
    Abbigliamento_calzature = Abbigliamento_calzature / spesa_media_annuale$Spesa_media[match(Anno, spesa_media_annuale$Anno)],
    Abitazione_bollette = Abitazione_bollette / spesa_media_annuale$Spesa_media[match(Anno, spesa_media_annuale$Anno)],
    Acquisti_casa = Acquisti_casa / spesa_media_annuale$Spesa_media[match(Anno, spesa_media_annuale$Anno)],
    Salute = Salute / spesa_media_annuale$Spesa_media[match(Anno, spesa_media_annuale$Anno)],
    Trasporti = Trasporti / spesa_media_annuale$Spesa_media[match(Anno, spesa_media_annuale$Anno)],
    Comunicazione = Comunicazione / spesa_media_annuale$Spesa_media[match(Anno, spesa_media_annuale$Anno)],
    Ricreazione_cultura = Ricreazione_cultura / spesa_media_annuale$Spesa_media[match(Anno, spesa_media_annuale$Anno)],
    Istruzione = Istruzione / spesa_media_annuale$Spesa_media[match(Anno, spesa_media_annuale$Anno)],
    Ristorazione_alberghi = Ristorazione_alberghi / spesa_media_annuale$Spesa_media[match(Anno, spesa_media_annuale$Anno)],
    Servizi_finanziari = Servizi_finanziari / spesa_media_annuale$Spesa_media[match(Anno, spesa_media_annuale$Anno)],
    Cura_persona = Cura_persona / spesa_media_annuale$Spesa_media[match(Anno, spesa_media_annuale$Anno)]
  )

# Calcolo della variazione media percentuale delle categorie di consumo tra il 2014 e il 2024.
variazione_percentuale <- categorie_budget_share %>%
  arrange(Anno) %>%
  summarise(
    Alimentari_bevande = ((last(Alimentari_bevande) / first(Alimentari_bevande))^(1/(n()-1)) - 1) * 100,
    Alcolici_tabacco = ((last(Alcolici_tabacco) / first(Alcolici_tabacco))^(1/(n()-1)) - 1) * 100,
    Abbigliamento_calzature = ((last(Abbigliamento_calzature) / first(Abbigliamento_calzature))^(1/(n()-1)) - 1) * 100,
    Abitazione_bollette = ((last(Abitazione_bollette) / first(Abitazione_bollette))^(1/(n()-1)) - 1) * 100,
    Acquisti_casa = ((last(Acquisti_casa) / first(Acquisti_casa))^(1/(n()-1)) - 1) * 100,
    Salute = ((last(Salute) / first(Salute))^(1/(n()-1)) - 1) * 100,
    Trasporti = ((last(Trasporti) / first(Trasporti))^(1/(n()-1)) - 1) * 100,
    Comunicazione = ((last(Comunicazione) / first(Comunicazione))^(1/(n()-1)) - 1) * 100,
    Ricreazione_cultura = ((last(Ricreazione_cultura) / first(Ricreazione_cultura))^(1/(n()-1)) - 1) * 100,
    Istruzione = ((last(Istruzione) / first(Istruzione))^(1/(n()-1)) - 1) * 100,
    Ristorazione_alberghi = ((last(Ristorazione_alberghi) / first(Ristorazione_alberghi))^(1/(n()-1)) - 1) * 100,
    Servizi_finanziari = ((last(Servizi_finanziari) / first(Servizi_finanziari))^(1/(n()-1)) - 1) * 100,
    Cura_persona = ((last(Cura_persona) / first(Cura_persona))^(1/(n()-1)) - 1) * 100,
    .groups = "drop"
  )

# Creazione di una tabella per visualizzare in modo chiaro e leggibile la variazione media percentuale annua dei budget share per ogni categoria di consumo.
tabella_pulita <- variazione_percentuale %>%
  pivot_longer(cols = everything(), 
               names_to = "Categoria", 
               values_to = "Variazione_Media") %>%
  mutate(Categoria = gsub("_", " ", Categoria))

tabella_pulita %>%
  mutate(Variazione_Media = round(Variazione_Media, 2)) %>%
  kable(
    format = "latex",
    col.names = c("Categoria di Spesa", "Var. Media Annua (%)"),
    align = c("l", "c"),
    booktabs = TRUE,
    caption = "\\vspace{-10pt} \\captionsetup{skip=2pt} Variazione media percentuale annua dei budget share (2014-2024)", # Riduzione dello spazio tra la tabella e la didascalia.
    linesep = "" # Rimozione delle linee di separazione tra le righe della tabella.
  ) %>%
  kable_styling(
    latex_options = c("hold_position"),
    full_width = FALSE,
    font_size = 6
  ) %>%
  row_spec(1:nrow(tabella_pulita), extra_latex_after = "\\\\[-2.5em]") %>% 
  column_spec(1, width = "4cm") %>%
  column_spec(2, bold = TRUE, width = "2.7cm",
              color = ifelse(tabella_pulita$Variazione_Media > 0, "#228B22", "#D32F2F")) %>% # Disposizione e formattazione delle colonne, con evidenziazione in verde per variazioni positive e in rosso per variazioni negative.
  row_spec(0, background = "#1D2E54", color = "white", bold = TRUE) # Definizione dello stile per l'intestazione della tabella.
```

---

## Variazioni per periodo.

Suddividendo il periodo di osservazione in tre fasi (2014-2019, 2019-2020, e 2021-2024), è possibile evidenziare come la pandemia abbia influenzato in modo differente le abitudini di consumo, con alcune categorie che hanno subito un'accelerazione nella crescita o una contrazione più marcata a partire dal 2020.

```{r}
# Variazione media percentuale per il periodo 2014-2019.
var_pre <- categorie_budget_share %>%
  arrange(Anno) %>%
  filter(Anno <= 2019) %>%
  summarise(
    Alimentari_bevande = ((last(Alimentari_bevande) / first(Alimentari_bevande))^(1/(n()-1)) - 1) * 100,
    Alcolici_tabacco = ((last(Alcolici_tabacco) / first(Alcolici_tabacco))^(1/(n()-1)) - 1) * 100,
    Abbigliamento_calzature = ((last(Abbigliamento_calzature) / first(Abbigliamento_calzature))^(1/(n()-1)) - 1) * 100,
    Abitazione_bollette = ((last(Abitazione_bollette) / first(Abitazione_bollette))^(1/(n()-1)) - 1) * 100,
    Acquisti_casa = ((last(Acquisti_casa) / first(Acquisti_casa))^(1/(n()-1)) - 1) * 100,
    Salute = ((last(Salute) / first(Salute))^(1/(n()-1)) - 1) * 100,
    Trasporti = ((last(Trasporti) / first(Trasporti))^(1/(n()-1)) - 1) * 100,
    Comunicazione = ((last(Comunicazione) / first(Comunicazione))^(1/(n()-1)) - 1) * 100,
    Ricreazione_cultura = ((last(Ricreazione_cultura) / first(Ricreazione_cultura))^(1/(n()-1)) - 1) * 100,
    Istruzione = ((last(Istruzione) / first(Istruzione))^(1/(n()-1)) - 1) * 100,
    Ristorazione_alberghi = ((last(Ristorazione_alberghi) / first(Ristorazione_alberghi))^(1/(n()-1)) - 1) * 100,
    Servizi_finanziari = ((last(Servizi_finanziari) / first(Servizi_finanziari))^(1/(n()-1)) - 1) * 100,
    Cura_persona = ((last(Cura_persona) / first(Cura_persona))^(1/(n()-1)) - 1) * 100,
    .groups = "drop"
  )

# Variazione media percentuale per il periodo 2019-2020.
var_durante <- categorie_budget_share %>%
  arrange(Anno) %>%
  filter(Anno >= 2019 & Anno <= 2020) %>%
  summarise(
    Alimentari_bevande = ((last(Alimentari_bevande) / first(Alimentari_bevande))^(1/(n()-1)) - 1) * 100,
    Alcolici_tabacco = ((last(Alcolici_tabacco) / first(Alcolici_tabacco))^(1/(n()-1)) - 1) * 100,
    Abbigliamento_calzature = ((last(Abbigliamento_calzature) / first(Abbigliamento_calzature))^(1/(n()-1)) - 1) * 100,
    Abitazione_bollette = ((last(Abitazione_bollette) / first(Abitazione_bollette))^(1/(n()-1)) - 1) * 100,
    Acquisti_casa = ((last(Acquisti_casa) / first(Acquisti_casa))^(1/(n()-1)) - 1) * 100,
    Salute = ((last(Salute) / first(Salute))^(1/(n()-1)) - 1) * 100,
    Trasporti = ((last(Trasporti) / first(Trasporti))^(1/(n()-1)) - 1) * 100,
    Comunicazione = ((last(Comunicazione) / first(Comunicazione))^(1/(n()-1)) - 1) * 100,
    Ricreazione_cultura = ((last(Ricreazione_cultura) / first(Ricreazione_cultura))^(1/(n()-1)) - 1) * 100,
    Istruzione = ((last(Istruzione) / first(Istruzione))^(1/(n()-1)) - 1) * 100,
    Ristorazione_alberghi = ((last(Ristorazione_alberghi) / first(Ristorazione_alberghi))^(1/(n()-1)) - 1) * 100,
    Servizi_finanziari = ((last(Servizi_finanziari) / first(Servizi_finanziari))^(1/(n()-1)) - 1) * 100,
    Cura_persona = ((last(Cura_persona) / first(Cura_persona))^(1/(n()-1)) - 1) * 100,
    .groups = "drop"
  )

# Variazione media percentuale per il periodo 2021-2024.
var_post <- categorie_budget_share %>%
  arrange(Anno) %>%
  filter(Anno >= 2021) %>%
    summarise(
    Alimentari_bevande = ((last(Alimentari_bevande) / first(Alimentari_bevande))^(1/(n()-1)) - 1) * 100,
    Alcolici_tabacco = ((last(Alcolici_tabacco) / first(Alcolici_tabacco))^(1/(n()-1)) - 1) * 100,
    Abbigliamento_calzature = ((last(Abbigliamento_calzature) / first(Abbigliamento_calzature))^(1/(n()-1)) - 1) * 100,
    Abitazione_bollette = ((last(Abitazione_bollette) / first(Abitazione_bollette))^(1/(n()-1)) - 1) * 100,
    Acquisti_casa = ((last(Acquisti_casa) / first(Acquisti_casa))^(1/(n()-1)) - 1) * 100,
    Salute = ((last(Salute) / first(Salute))^(1/(n()-1)) - 1) * 100,
    Trasporti = ((last(Trasporti) / first(Trasporti))^(1/(n()-1)) - 1) * 100,
    Comunicazione = ((last(Comunicazione) / first(Comunicazione))^(1/(n()-1)) - 1) * 100,
    Ricreazione_cultura = ((last(Ricreazione_cultura) / first(Ricreazione_cultura))^(1/(n()-1)) - 1) * 100,
    Istruzione = ((last(Istruzione) / first(Istruzione))^(1/(n()-1)) - 1) * 100,
    Ristorazione_alberghi = ((last(Ristorazione_alberghi) / first(Ristorazione_alberghi))^(1/(n()-1)) - 1) * 100,
    Servizi_finanziari = ((last(Servizi_finanziari) / first(Servizi_finanziari))^(1/(n()-1)) - 1) * 100,
    Cura_persona = ((last(Cura_persona) / first(Cura_persona))^(1/(n()-1)) - 1) * 100,
    .groups = "drop"
  )

# Creazione di una tabella unificata che mostra le variazioni percentuali per i tre periodi di osservazione.
tab_unica <- rbind(var_pre, var_durante[1,], var_post[1,])
tabella_finale <- as.data.frame(t(tab_unica))
colnames(tabella_finale) <- c("Pre-Covid (14-19)", "Shock (19-20)", "Post-Covid (21-24)")
rownames(tabella_finale) <- gsub("_", " ", rownames(tabella_finale))

# Selezione delle colonne con le variazioni più significative.
idx_alimentari <- which(rownames(tabella_finale) == "Alimentari bevande")
idx_abitazione <- which(rownames(tabella_finale) == "Abitazione bollette")
idx_cultura    <- which(rownames(tabella_finale) == "Ricreazione cultura")
idx_ristorazione <- which(rownames(tabella_finale) == "Ristorazione alberghi")

tabella_finale %>%
  mutate(across(everything(), ~ round(.x, 2))) %>%
  kable(
    format = "latex",
    booktabs = TRUE,
    align = "cccc", # Allineamento centrato per tutte le colonne.
    caption = "\\vspace{-10pt} Focus sulle variazioni strutturali e congiunturali", # Riduzione dello spazio tra la tabella e la didascalia.
    linesep = "" 
  ) %>%
  kable_styling(
    latex_options = c("hold_position"),
    full_width = FALSE,
    font_size = 6
  ) %>%
  row_spec(0, bold = TRUE, color = "white", background = "#1D2E54") %>% # Intestazione della tabella con sfondo blu scuro e testo bianco.
  # Evidenziazione delle righe con variazioni significative, utilizzando colori diversi per categorie rigide (verde) e flessibili (rosso).
  row_spec(idx_alimentari, background = "#E8F5E9") %>% 
  row_spec(idx_abitazione, background = "#E8F5E9") %>%
  row_spec(idx_cultura, background = "#FDEDEC") %>%
  row_spec(idx_ristorazione, background = "#FDEDEC") %>%
  column_spec(2, bold = TRUE, width = "2cm", color = ifelse(tabella_finale[,1] > 0, "#228B22", "#D32F2F")) %>%
  column_spec(3, bold = TRUE, width = "2cm", color = ifelse(tabella_finale[,2] > 0, "#228B22", "#D32F2F")) %>%
  column_spec(4, bold = TRUE, width = "2cm", color = ifelse(tabella_finale[,3] > 0, "#228B22", "#D32F2F")) %>%
  footnote(general = "Evidenziati in verde i consumi domestici/rigidi e in rosso i consumi sociali/flessibili.",
           general_title = "Legenda:", footnote_as_chunk = TRUE)
```

---

\medskip

```{r, fig.width = 6, fig.height = 4, out.width = "75%", fig.align = "center"}
# Creazione di un dataset per il grafico a barre divergenti, con una colonna che indica se la variazione è positiva (consumi rigidi) o negativa (consumi flessibili).
df_graph <- data.frame(
  Categoria = rownames(tabella_finale),
  Variazione = tabella_finale$`Shock (19-20)`
) %>%
  mutate(Tipo = ifelse(Variazione > 0, "Consumi Rigidi (Aumento)", "Consumi Flessibili (Calo)"))

# Creazione del grafico a barre divergenti.
ggplot(df_graph, aes(x = reorder(Categoria, Variazione), y = Variazione, fill = Tipo)) +
  geom_bar(stat = "identity", width = 0.7) +
  coord_flip() + 
  scale_fill_manual(values = c("Consumi Rigidi (Aumento)" = "#228B22", 
                               "Consumi Flessibili (Calo)" = "#D32F2F")) +
  theme_minimal() +
  labs(
    title = "Lo Shock del 2020: Variazione dei Budget Share", width = 40,
    subtitle = "Confronto tra categorie rigide e flessibili",
    x = "",
    y = "Variazione Percentuale (%)",
    fill = ""
  ) +
  theme(
    text = element_text(size = 10),
    plot.title = element_text(face = "bold", size = 14, hjust = 0.5),
    plot.subtitle = element_text(hjust = 0.5),
    legend.position = "bottom",
    plot.margin = margin(10, 20, 10, 10) 
  )
```

\smallskip

- **Categorie rigide**: Alimentari (+9.2%) e Abitazione (+9.8%) mostrano la loro natura di beni primari, con una crescita più marcata durante la pandemia.

- **Categorie flessibili**: Ristorazione (-28.7%) e Cultura (-19.1%) subiscono crolli a doppia cifra, confermando la vulnerabilità dei consumi discrezionali.

---

# Sviluppo della spesa nelle regioni italiane.

La seguente mappa coropletica illustra la distribuzione territoriale della spesa media mensile, evidenziando come lo shock pandemico del 2020 abbia agito in modo asimmetrico sui bilanci regionali.

\smallskip

```{r, fig.width = 10, fig.height = 6, out.width = "80%", fig.align = "center"}
# Creazione dataset con spesa media per regione e anno.
spesa_media_regionale <- dati_unificati %>%
  group_by(Regione, Anno) %>%
  summarise(Spesa_Media = mean(`Spesa totale`, na.rm = TRUE), .groups = "drop")

# Grafico coropletico per le regioni italiane utilizzando i dati di spesa media per regione e anno.
italy_map <- ne_states(country = "italy", returnclass = "sf") %>%
  group_by(region) %>% # Raggruppamento per regione.
  summarise(geometry = st_union(geometry)) %>%
  ungroup() %>%
  # Ridefinizione dei nomi delle regioni per allineare i dataset.
  mutate(region = case_match(region,
    "Apulia" ~ "Puglia",
    "Sicily" ~ "Sicilia",
    "Sardinia" ~ "Sardegna",
    "Tuscany" ~ "Toscana",
    "Latium" ~ "Lazio",
    "Piedmont" ~ "Piemonte",
    "Lombardy" ~ "Lombardia",
    "Veneto" ~ "Veneto",
    "Emilia-Romagna" ~ "Emilia-Romagna",
    "Campania" ~ "Campania",
    "Calabria" ~ "Calabria",
    "Abruzzo" ~ "Abruzzo",
    "Molise" ~ "Molise",
    "Basilicata" ~ "Basilicata",
    "Marche" ~ "Marche",
    "Umbria" ~ "Umbria",
    "Liguria" ~ "Liguria",
    "Friuli-Venezia Giulia" ~ "Friuli-Venezia Giulia",
    "Valle d'Aosta/Vallée d'Aoste" ~ "Valle d'Aosta",
    "Trentino-Alto Adige/Südtirol" ~ "Trentino-Alto Adige",
    .default = region
  )) %>%
  rename(Regione = region)

# Selezione degli anni di interesse per la visualizzazione.
anni_interesse <- c(2015, 2016, 2019, 2020, 2023, 2024)

mappa_data <- italy_map %>%
  left_join(spesa_media_regionale %>% filter(Anno %in% anni_interesse), by = "Regione") %>%
  filter(!is.na(Anno))
ggplot(data = mappa_data) +
  geom_sf(aes(fill = Spesa_Media), color = "white", size = 0.1) +
  facet_wrap(~Anno, ncol = 3) +  # Per visualizzare le mappe per ogni anno in un layout a griglia.
  scale_fill_viridis_c(
    option = "viridis", 
    name = "Spesa Media (EUR)",
    labels = scales::label_dollar(suffix = "", prefix = "", big.mark = ".", decimal.mark = ","),
    guide = guide_colorbar(barwidth = 0.6, barheight = 8, title.position = "top", title.hjust = 0.5)
  ) +
  theme_minimal() +
  theme(
    axis.text = element_blank(),
    axis.ticks = element_blank(),
    panel.grid = element_blank(),
    strip.background = element_rect(fill = "#1D2E54"),
    strip.text = element_text(color = "white", size = 8, face = "bold"),
    legend.position = "right",
    plot.title = element_text(face = "bold", size = 14, hjust = 0.5),
    plot.subtitle = element_text(hjust = 0.5, size = 10)
  ) 
```

---

## Cosa suggerisce la mappa?

L'analisi territoriale conferma un **divario Nord-Sud** persistente nel decennio; le regioni settentrionali mantengono una spesa media sensibilmente più elevata, riflettendo una maggiore capacità di consumo e redditi medi più alti.

\bigskip

- _Shock del 2020_: il cambiamento cromatico verso tonalità scure nel 2020 è determinato da una riduzione generalizzata della spesa complessiva. Il calo è trainato dal crollo della spesa flessibile (Ristorazione -28,7%), solo parzialmente ammortizzato dalla rigidità dei beni alimentari.

\medskip

- _Ripresa_: il ritorno a colori più chiari nel 2023-2024 indica che la spesa è risalita sia per la ripresa delle attività dopo la pandemia, sia per il rincaro dei prezzi dovuto all'inflazione.

# Spesa media per l'abitazione.

L'analisi del budget share mostra la rigidità della spesa per l'abitazione che, nel 2020, aumenta il proprio peso relativo sul budget familiare a causa della drastica riduzione dei consumi extra-domestici.

\bigskip

```{r, fig.width = 10, fig.height = 6, out.width = "70%", fig.align = "center"}
# Creazione di un dataset con l'evoluzione del budget share relativo all'abitazione per regione e anno.
spesa_media_reg_abitazione <- dati_unificati %>%
  group_by(Regione, Anno) %>%
  summarise(Spesa_Media_Abitazione = mean(`Abitazione, bolette e combustibili`, na.rm = TRUE), .groups = "drop")

budget_share_reg_abitazione <- spesa_media_reg_abitazione %>%
  left_join(spesa_media_regionale, by = c("Regione", "Anno")) %>%
  mutate(Budget_Share_Abitazione = Spesa_Media_Abitazione / Spesa_Media)
budget_share_reg_abitazione <- budget_share_reg_abitazione [,-c(3,4)]
budget_share_reg_abitazione $ Budget_Share_Abitazione <- budget_share_reg_abitazione $ Budget_Share_Abitazione * 100

# Grafico coropletico.
italy_map <- ne_states(country = "italy", returnclass = "sf") %>%
  group_by(region) %>% 
  summarise(geometry = st_union(geometry)) %>%
  ungroup() %>%
  mutate(region = case_match(region,
    "Apulia" ~ "Puglia",
    "Sicily" ~ "Sicilia",
    "Sardinia" ~ "Sardegna",
    "Tuscany" ~ "Toscana",
    "Latium" ~ "Lazio",
    "Piedmont" ~ "Piemonte",
    "Lombardy" ~ "Lombardia",
    "Veneto" ~ "Veneto",
    "Emilia-Romagna" ~ "Emilia-Romagna",
    "Campania" ~ "Campania",
    "Calabria" ~ "Calabria",
    "Abruzzo" ~ "Abruzzo",
    "Molise" ~ "Molise",
    "Basilicata" ~ "Basilicata",
    "Marche" ~ "Marche",
    "Umbria" ~ "Umbria",
    "Liguria" ~ "Liguria",
    "Friuli-Venezia Giulia" ~ "Friuli-Venezia Giulia",
    "Valle d'Aosta/Vallée d'Aoste" ~ "Valle d'Aosta",
    "Trentino-Alto Adige/Südtirol" ~ "Trentino-Alto Adige",
    .default = region
  )) %>%
  rename(Regione = region)

anni_interesse <- c(2015, 2016, 2019, 2020, 2023, 2024)

mappa_data <- italy_map %>%
  left_join(budget_share_reg_abitazione %>% filter(Anno %in% anni_interesse), by = "Regione") %>%
  filter(!is.na(Anno))
ggplot(data = mappa_data) +
  geom_sf(aes(fill = Budget_Share_Abitazione), color = "white", size = 0.1) +
  facet_wrap(~Anno, ncol = 3) + 
scale_fill_viridis_c(
    option = "mako", 
    name = "Budget Share",
    labels = scales::label_number(
      suffix = "%", 
      decimal.mark = ",", 
      accuracy = 0.1 
    ),
    guide = guide_colorbar(
      barwidth = 0.6,  
      barheight = 8,     
      title.position = "top", 
      title.hjust = 0.5,
      nbin = 5          
    )
  ) +
  theme_minimal() +
  theme(
    axis.text = element_blank(),
    axis.ticks = element_blank(),
    panel.grid = element_blank(),
    strip.background = element_rect(fill = "#1D2E54"),
    strip.text = element_text(color = "white", size = 8, face = "bold"),
    legend.position = "right",
    plot.title = element_text(face = "bold", size = 14, hjust = 0.5),
    plot.subtitle = element_text(hjust = 0.5, size = 10)
  ) 
```



# Spesa media per i ristoranti e gli alberghi.

La mappa del 2020 evidenzia il crollo drastico della spesa per servizi ricettivi e ristorazione, che subisce la contrazione più violenta tra tutte le voci di consumo, seguita da un marcato rimbalzo nel biennio 2023-2024.

\bigskip

```{r, fig.width = 10, fig.height = 6, out.width = "70%", fig.align = "center"}
# Creazione di un dataset con l'evoluzione del budget share relativo ai ristoranti e agli alberghi per regione e anno.
spesa_media_reg_ristor <- dati_unificati %>%
  group_by(Regione, Anno) %>%
  summarise(Spesa_Media_Ristor = mean(`Ristorazione e alberghi`, na.rm = TRUE), .groups = "drop")

budget_share_reg_ristor <- spesa_media_reg_ristor %>%
  left_join(spesa_media_regionale, by = c("Regione", "Anno")) %>%
  mutate(Budget_Share_Ristor = Spesa_Media_Ristor / Spesa_Media)
budget_share_reg_ristor <- budget_share_reg_ristor [,-c(3,4)]
budget_share_reg_ristor $ Budget_Share_Ristor <- budget_share_reg_ristor $ Budget_Share_Ristor * 100

italy_map <- ne_states(country = "italy", returnclass = "sf") %>%
  group_by(region) %>% 
  summarise(geometry = st_union(geometry)) %>%
  ungroup() %>%
  mutate(region = case_match(region,
    "Apulia" ~ "Puglia",
    "Sicily" ~ "Sicilia",
    "Sardinia" ~ "Sardegna",
    "Tuscany" ~ "Toscana",
    "Latium" ~ "Lazio",
    "Piedmont" ~ "Piemonte",
    "Lombardy" ~ "Lombardia",
    "Veneto" ~ "Veneto",
    "Emilia-Romagna" ~ "Emilia-Romagna",
    "Campania" ~ "Campania",
    "Calabria" ~ "Calabria",
    "Abruzzo" ~ "Abruzzo",
    "Molise" ~ "Molise",
    "Basilicata" ~ "Basilicata",
    "Marche" ~ "Marche",
    "Umbria" ~ "Umbria",
    "Liguria" ~ "Liguria",
    "Friuli-Venezia Giulia" ~ "Friuli-Venezia Giulia",
    "Valle d'Aosta/Vallée d'Aoste" ~ "Valle d'Aosta",
    "Trentino-Alto Adige/Südtirol" ~ "Trentino-Alto Adige",
    .default = region
  )) %>%
  rename(Regione = region)

anni_interesse <- c(2015, 2016, 2019, 2020, 2023, 2024)

mappa_data <- italy_map %>%
  left_join(budget_share_reg_ristor %>% filter(Anno %in% anni_interesse), by = "Regione") %>%
  filter(!is.na(Anno))
ggplot(data = mappa_data) +
  geom_sf(aes(fill = Budget_Share_Ristor), color = "white", size = 0.1) +
  facet_wrap(~Anno, ncol = 3) + 
scale_fill_viridis_c(
    option = "magma", 
    name = "Budget Share",
    labels = scales::label_number(
      suffix = "%", 
      decimal.mark = ",", 
      accuracy = 0.1 
    ),
    guide = guide_colorbar(
      barwidth = 0.6,  
      barheight = 8,     
      title.position = "top", 
      title.hjust = 0.5,
      nbin = 5          
    )
  ) +
  theme_minimal() +
  theme(
    axis.text = element_blank(),
    axis.ticks = element_blank(),
    panel.grid = element_blank(),
    strip.background = element_rect(fill = "#1D2E54"),
    strip.text = element_text(color = "white", size = 8, face = "bold"),
    legend.position = "right",
    plot.title = element_text(face = "bold", size = 14, hjust = 0.5),
    plot.subtitle = element_text(hjust = 0.5, size = 10)
  ) 

```

---

# Differenziazione delle famiglie per numero di componenti.

Per operare un confronto più corretto tra le famiglie con un numero diverso di componenti, si ricorre alla **scala di equivalenza Carbonaro** che permette di standardizzare la spesa in base alla grandezza del nucleo familiare.

\medskip

```{r, fig.width = 8, fig.height = 5, out.width = "70%", fig.align = "center"}
# Boxplot per visualizzarne la distribuzione della spesa per numero di componenti prima della standardizzazione.
ggplot(dati_unificati, aes(x = factor(`Numero di componenti per famiglia`), y = `Spesa totale`, fill = factor(`Numero di componenti per famiglia`))) +
  geom_boxplot(
    width = 0.6, 
    outlier.shape = NA, 
    color = "#1d2e54", 
    size = 0.7,
    alpha = 0.8
  ) +
  coord_cartesian(ylim = c(0, 4500)) +
  scale_fill_brewer(palette = "YlOrRd") +
  theme_minimal(base_size = 12) +
  labs(
    title = "Distribuzione della Spesa Totale per Numero di Componenti",
    subtitle = "Prima della standardizzazione con la scala di Carbonaro",
    x = "Componenti del Nucleo Familiare",
    y = "Spesa Totale Mensile (EUR)"
  ) +
  theme(
    legend.position = "none", 
    plot.title = element_text(hjust = 0.5, face = "bold", size = 16, color = "#1d2e54"),
    plot.subtitle = element_text(hjust = 0.5, size = 11, color = "#555555", margin = margin(b = 15)),
    panel.grid.minor = element_blank(),
    panel.grid.major.x = element_blank(),
    axis.title = element_text(face = "bold", color = "#1d2e54"),
    axis.text = element_text(color = "black", size = 10),
    plot.margin = margin(20, 20, 20, 20)
  )
```

---

\bigskip

```{r, fig.width = 8, fig.height = 5, out.width = "70%", fig.align = "center"}
# Coefficiente di equivalenza secondo la scala di Carbonaro (ISTAT).
scala_carbonaro <- data.frame(
  Componenti = c(1, 2, 3, 4, 5, 6, 7),
  Coefficiente = c(0.60, 1.00, 1.33, 1.63, 1.90, 2.16, 2.40)
)

# Standardizzazione della spesa totale per numero di componenti utilizzando la scala di Carbonaro.
dati_standardizzati <- dati_unificati %>%
  left_join(scala_carbonaro, by = c("Numero di componenti per famiglia" = "Componenti")) %>%
  mutate(Spesa_Equivalente = `Spesa totale` / Coefficiente)

# Boxplot per visualizzare la distribuzione della spesa equivalente per numero di componenti dopo la standardizzazione.
ggplot(dati_standardizzati, aes(x = factor(`Numero di componenti per famiglia`), y = Spesa_Equivalente, fill = factor(`Numero di componenti per famiglia`))) +
  geom_boxplot(
    width = 0.6, 
    outlier.shape = NA, 
    color = "#1d2e54", 
    size = 0.7,
    alpha = 0.8
  ) +
  coord_cartesian(ylim = c(0, 4500)) +
  scale_fill_brewer(palette = "GnBu") +
  theme_minimal(base_size = 12) +
  labs(
    title = "Analisi della Spesa Equivalente",
    subtitle = "Standardizzazione tramite scala di Carbonaro (Coefficienti ISTAT)",
    x = "Componenti del Nucleo Familiare",
    y = "Spesa Equivalente Mensile (EUR)"
  ) +
  theme(
    legend.position = "none", 
    plot.title = element_text(hjust = 0.5, face = "bold", size = 16, color = "#1d2e54"),
    plot.subtitle = element_text(hjust = 0.5, size = 11, color = "#555555", margin = margin(b = 15)),
    panel.grid.minor = element_blank(),
    panel.grid.major.x = element_blank(),
    axis.title = element_text(face = "bold", color = "#1d2e54"),
    axis.text = element_text(color = "black", size = 10),
    plot.margin = margin(20, 20, 20, 20)
  )
```

\medskip

L'applicazione della scala di Carbonaro ribalta l'analisi: a fronte di una spesa totale maggiore per i nuclei numerosi, la loro spesa equivalente risulta sensibilmente inferiore rispetto ai single. Questo evidenzia come le famiglie più ampie godano di _economie di scala_, ma subiscano anche una potenziale riduzione del benessere individuale relativo.