---
title: "Cambiamenti nei pattern di spesa pre e post Covid-19 in Italia"
subtitle: "Gruppo I"
author: "Gabriele Fogli, Flavia Fumagalli, Mattia Gaiba, Elena Lenzi, Luca Sturniolo Ricci"
date: today
date-format: long
lang: it
format: 
  beamer:
    theme: "SimplePlus"
    colortheme: "lily"
    fonttheme: "structurebold"
    fontsize: 10pt
execute:
  warning: false
  message: false
  echo: false
---

```{r}
# Installazione e caricamento dei pacchetti necessari per l'analisi dei dati e la visualizzazione dei risultati. Se i pacchetti non sono già presenti, vengono installati automaticamente.

if (!requireNamespace("rsdmx", quietly = TRUE)) {
  install.packages("rsdmx")
}
if (!requireNamespace("dplyr", quietly = TRUE)) {
  install.packages("dplyr")
}
if (!requireNamespace("tidyr", quietly = TRUE)) {
  install.packages("tidyr")
}
if (!requireNamespace("ggplot2", quietly = TRUE)) {
  install.packages("ggplot2")
}
if (!requireNamespace("knitr", quietly = TRUE)) {
  install.packages("knitr")
}
if (!requireNamespace("kableExtra", quietly = TRUE)) {
  install.packages("kableExtra")
}
if (!requireNamespace("ggrepel", quietly = TRUE)) {
  install.packages("ggrepel")
}
if (!requireNamespace("viridis", quietly = TRUE)) {
  install.packages("viridis")
}
if (!requireNamespace("scales", quietly = TRUE)) {
  install.packages("scales")
}
if (!requireNamespace("pals", quietly = TRUE)) {
  install.packages("pals")
}
if (!requireNamespace("randomcoloR", quietly = TRUE)) {
  install.packages("randomcoloR")
}
if (!requireNamespace("scico", quietly = TRUE)) {
  install.packages("scico")
}
if (!requireNamespace("Polychrome", quietly = TRUE)) {
  install.packages("Polychrome")
}

if (!requireNamespace("RColorBrewer", quietly = TRUE)) {
  install.packages("RColorBrewer")
}
if (!requireNamespace("readr", quietly = TRUE)) {
  install.packages("readr")
}
if (!requireNamespace("httr", quietly = TRUE)) {
  install.packages("httr")
}
if (!requireNamespace("data.table", quietly = TRUE)) {
  install.packages("data.table")
}
if (!requireNamespace("gt", quietly = TRUE)) {
  install.packages("gt")
}

library(kableExtra)
library(rsdmx)
library(dplyr)
library(tidyr)
library(ggplot2)
library(knitr)
library(ggrepel)
library(viridis)
library(scales)
library(pals)
library(randomcoloR)
library(scico)
library(Polychrome)
library(RColorBrewer)
library(readr)
library(httr)
library(data.table)
library(gt)

```

# Contesto e obiettivo.

L'analisi è volta a comprendere in che misura la pandemia da Covid-19 ha modificato la composizione della spesa delle famiglie italiane. 

\smallskip

Per questo motivo, sono stati selezionati i microdati relativi all'indagine HBS (*Household Budget Survey*) forniti dall'**ISTAT** e scaricati attraverso web scraping. I dati coprono un periodo di 11 anni, dal 2014 al 2024, permettendo di valutare l'entità dei cambiamenti avvenuti nei pattern di spesa.


# Selezione e organizzazione dei dati.

```{r, cache = TRUE}
# Caricamento dei dati attraverso web scraping.
# Viene definito un vettore di URL che racchiude il link ai file zip contenenti i microdati dell'indagine HBS (Household Budget Survey) dell'Istat per gli anni dal 2014 al 2024.
urls <- c("https://www.istat.it/wp-content/themes/EGPbs5-child/microdata/download.php?file=%2F263%2F2014%2F02%2F02.zip&filename=HBS_2014_RICOSTRUITICOICOP2018_IT.zip",
"https://www.istat.it/wp-content/themes/EGPbs5-child/microdata/download.php?file=%2F263%2F2015%2F02%2F02.zip&filename=HBS_2015_RICOSTRUITICOICOP2018_IT.zip",
"https://www.istat.it/wp-content/themes/EGPbs5-child/microdata/download.php?file=%2F263%2F2016%2F02%2F02.zip&filename=HBS_2016_RICOSTRUITICOICOP2018_IT.zip",
"https://www.istat.it/wp-content/themes/EGPbs5-child/microdata/download.php?file=%2F263%2F2017%2F02%2F02.zip&filename=HBS_2017_RICOSTRUITICOICOP2018_IT.zip",
"https://www.istat.it/wp-content/themes/EGPbs5-child/microdata/download.php?file=%2F263%2F2018%2F02%2F02.zip&filename=HBS_2018_RICOSTRUITICOICOP2018_IT.zip",
"https://www.istat.it/wp-content/themes/EGPbs5-child/microdata/download.php?file=%2F263%2F2019%2F02%2F02.zip&filename=HBS_2019_RICOSTRUITICOICOP2018_IT.zip",
"https://www.istat.it/wp-content/themes/EGPbs5-child/microdata/download.php?file=%2F263%2F2020%2F02%2F02.zip&filename=HBS_2020_RICOSTRUITICOICOP2018_IT.zip",
"https://www.istat.it/wp-content/themes/EGPbs5-child/microdata/download.php?file=%2F263%2F2021%2F02%2F02.zip&filename=HBS_2021_RICOSTRUITICOICOP2018_IT.zip",
"https://www.istat.it/wp-content/themes/EGPbs5-child/microdata/download.php?file=%2F263%2F2022%2F01%2F01.zip&filename=HBS_2022_IT.zip",
"https://www.istat.it/wp-content/themes/EGPbs5-child/microdata/download.php?file=%2F263%2F2023%2F01%2F01.zip&filename=HBS_2023_IT.zip",
"https://www.istat.it/wp-content/themes/EGPbs5-child/microdata/download.php?file=%2F263%2F2024%2F01%2F01.zip&filename=HBS_2024_IT.zip"
)

# I dati sono scaricati e trasformati in tibble. Viene definita una funzione che prende in input un URL, scarica il file zip, estrae i file al suo interno, individua il primo file con estensione .csv, .txt o .dat, e lo legge in un tibble. Se il download o la lettura falliscono, la funzione restituisce NULL.

scarica_e_leggi <- function(url) {
  temp_zip <- tempfile(fileext = ".zip")
  temp_dir <- tempdir()
  res <- GET(url, write_disk(temp_zip, overwrite = TRUE))

  if (status_code(res) == 200) {
    file_estratti <- unzip(temp_zip, exdir = temp_dir)
    file_da_caricare <- file_estratti[grep("\\.(csv|txt|dat)$", file_estratti, ignore.case = TRUE)][1]
    
    if (!is.na(file_da_caricare)) {
      df <- read_delim(file_da_caricare, 
                       delim = NULL,
                       show_col_types = FALSE) %>% 
            as_tibble()
      
      return(df)
    }
  }
  return(NULL)
}

# Vengono definiti 11 dataset distinti in modo da poter successivamente selezionare le variabili di interesse per ogni anno e creare un dataset unificato.
for (url in urls) {
  nome_variabile <- sub(".zip", "", sub(".*filename=", "", url))
  dati_tibble <- scarica_e_leggi(url)
  
  if (!is.null(dati_tibble)) {
    assign(nome_variabile, dati_tibble, envir = .GlobalEnv)
    message(paste("Creato tibble:", nome_variabile))
  }
}
```


```{r, cache = TRUE}
# Selezione delle variabili di interesse.
# Per ogni anno vengono considerate solo le colonne relative al numero di componenti del nucleo familiare, alla spesa totale per consumi e alle spese per specifiche categorie di consumo (13 categorie secondo la classificazione COICOP 2018).

# 2014
dati_2014 <- as.data.frame(HBS_2014_RICOSTRUITICOICOP2018_IT[, c("c_Ncmp_fatto", "sp_tot_str_rico", "d_01_rico", "d_02_rico", "d_03_rico", "d_04_str_rico", "d_05_rico", "d_06_rico", "d_07_rico", "d_08_rico", "d_09_rico", "d_10_rico", "d_11_rico", "d_12_rico", "d_13_rico")])
# Creazione di un dataset in cui le variabili sono convertive in formato numerico.
dati_2014[] <- lapply(dati_2014, function(x) {
  as.numeric(gsub(",", ".", as.character(x)))
})

# 2015
dati_2015 <- as.data.frame(HBS_2015_RICOSTRUITICOICOP2018_IT[, c("c_Ncmp_fatto", "sp_tot_str_rico", "d_01_rico", "d_02_rico", "d_03_rico", "d_04_str_rico", "d_05_rico", "d_06_rico", "d_07_rico", "d_08_rico", "d_09_rico", "d_10_rico", "d_11_rico", "d_12_rico", "d_13_rico")])
dati_2015[] <- lapply(dati_2015, function(x) {
  as.numeric(gsub(",", ".", as.character(x)))
})

# 2016
dati_2016 <- as.data.frame(HBS_2016_RICOSTRUITICOICOP2018_IT[, c("c_Ncmp_fatto", "sp_tot_str_rico", "d_01_rico", "d_02_rico", "d_03_rico", "d_04_str_rico", "d_05_rico", "d_06_rico", "d_07_rico", "d_08_rico", "d_09_rico", "d_10_rico", "d_11_rico", "d_12_rico", "d_13_rico")])
dati_2016[] <- lapply(dati_2016, function(x) {
  as.numeric(gsub(",", ".", as.character(x)))
})

# 2017
dati_2017 <- as.data.frame(HBS_2017_RICOSTRUITICOICOP2018_IT[, c("c_Ncmp_fatto", "sp_tot_str_rico", "d_01_rico", "d_02_rico", "d_03_rico", "d_04_str_rico", "d_05_rico", "d_06_rico", "d_07_rico", "d_08_rico", "d_09_rico", "d_10_rico", "d_11_rico", "d_12_rico", "d_13_rico")])
dati_2017[] <- lapply(dati_2017, function(x) {
  as.numeric(gsub(",", ".", as.character(x)))
})

# 2018
dati_2018 <- as.data.frame(HBS_2018_RICOSTRUITICOICOP2018_IT[, c("c_Ncmp_fatto", "sp_tot_str_rico", "d_01_rico", "d_02_rico", "d_03_rico", "d_04_str_rico", "d_05_rico", "d_06_rico", "d_07_rico", "d_08_rico", "d_09_rico", "d_10_rico", "d_11_rico", "d_12_rico", "d_13_rico")])
dati_2018[] <- lapply(dati_2018, function(x) {
  as.numeric(gsub(",", ".", as.character(x)))
})

# 2019
dati_2019 <- as.data.frame(HBS_2019_RICOSTRUITICOICOP2018_IT[, c("c_Ncmp_fatto", "sp_tot_str_rico", "d_01_rico", "d_02_rico", "d_03_rico", "d_04_str_rico", "d_05_rico", "d_06_rico", "d_07_rico", "d_08_rico", "d_09_rico", "d_10_rico", "d_11_rico", "d_12_rico", "d_13_rico")])
dati_2019[] <- lapply(dati_2019, function(x) {
  as.numeric(gsub(",", ".", as.character(x)))
})

# 2020
dati_2020 <- as.data.frame(HBS_2020_RICOSTRUITICOICOP2018_IT[, c("c_Ncmp_fatto", "sp_tot_str_rico", "d_01_rico", "d_02_rico", "d_03_rico", "d_04_str_rico", "d_05_rico", "d_06_rico", "d_07_rico", "d_08_rico", "d_09_rico", "d_10_rico", "d_11_rico", "d_12_rico", "d_13_rico")])
dati_2020[] <- lapply(dati_2020, function(x) {
  as.numeric(gsub(",", ".", as.character(x)))
})

# 2021
dati_2021 <- as.data.frame(HBS_2021_RICOSTRUITICOICOP2018_IT[, c("c_Ncmp_fatto", "sp_tot_str_rico", "d_01_rico", "d_02_rico", "d_03_rico", "d_04_str_rico", "d_05_rico", "d_06_rico", "d_07_rico", "d_08_rico", "d_09_rico", "d_10_rico", "d_11_rico", "d_12_rico", "d_13_rico")])
dati_2021[] <- lapply(dati_2021, function(x) {
  as.numeric(gsub(",", ".", as.character(x)))
})

# 2022
dati_2022 <- as.data.frame(HBS_2022_IT[, c("c_Ncmp_fatto", "sp_tot_str", "d_01", "d_02", "d_03", "d_04_str", "d_05", "d_06", "d_07", "d_08", "d_09", "d_10", "d_11", "d_12", "d_13")])
dati_2022[] <- lapply(dati_2022, function(x) {
  as.numeric(gsub(",", ".", as.character(x)))
})

# 2023
dati_2023 <- as.data.frame(HBS_2023_IT[, c("c_Ncmp_fatto", "sp_tot_str", "d_01", "d_02", "d_03", "d_04_str", "d_05", "d_06", "d_07", "d_08", "d_09", "d_10", "d_11", "d_12", "d_13")])
dati_2023[] <- lapply(dati_2023, function(x) {
  as.numeric(gsub(",", ".", as.character(x)))
})

# 2024
dati_2024 <- as.data.frame(HBS_2024_IT[, c("c_Ncmp_fatto", "sp_tot_str", "d_01", "d_02", "d_03", "d_04_str", "d_05", "d_06", "d_07", "d_08", "d_09", "d_10", "d_11", "d_12", "d_13")])
dati_2024[] <- lapply(dati_2024, function(x) {
  as.numeric(gsub(",", ".", as.character(x)))
})


# Definizione di un dataset unificato che contiene i dati di tutti gli anni, con una colonna aggiuntiva per indicare l'anno di riferimento.

standardize_names <- function(df) {
  names(df) <- sub("_rico$", "", names(df))
  df
}

lista <- list(dati_2014, dati_2015, dati_2016, dati_2017, dati_2018,
              dati_2019, dati_2020, dati_2021, dati_2022, dati_2023, dati_2024)
anni  <- 2014:2024

lista_std <- Map(function(df, yr) {
  df2 <- standardize_names(df)
  df2$anno <- yr
  df2
}, lista, anni)

dati_unificati <- bind_rows(lista_std)


# Cambiamento dei nomi delle colonne per renderli più leggibili.

colnames(dati_unificati) <- c("Numero di componenti per famiglia", "Spesa totale", "Alimentari e bevande", "Alcolici e tabacco", "Abbigliamento e calzature", "Abitazione, bolette e combustibili", "Acquisti per l'abitazione", "Sanità", "Trasporti", "Informazione e comunicazione", "Ricreazione, sport e cultura", "Istruzione", "Ristorazione e alberghi", "Servizi assicurativi e finanziari", "Beni e servizi per la cura della persona", "Anno") 



```

- *Numero di righe*: 240158

- *Numero di colonne*: 16

Si è proceduto alla costruzione di un dataset unificato attraverso l'armonizzazione delle diverse edizioni dell'indagine HBS. Sono state isolate le variabili relative alla composizione del nucleo e le 13 categorie di consumo standard (COICOP 2018).

\medskip

\begin{table}
\centering
\scriptsize
\setlength{\tabcolsep}{3pt}
\renewcommand{\arraystretch}{1.1}

\resizebox{\textwidth}{!}{
\begin{tabular}{r r r r r r r r r r r r r r r r}
\toprule
\makecell{N \\ comp.} & 
\makecell{Spesa \\ totale} & 
\makecell{Alimentari \\ bevande} & 
\makecell{Alcolici \\ tabacco} & 
\makecell{Abbigl. \\ calzature} & 
\makecell{Abitazione \\ bollette} & 
\makecell{Acquisti \\ casa} & 
\makecell{Sanità} & 
\makecell{Trasporti} & 
\makecell{Comunic.} & 
\makecell{Ricreaz. \\ cultura} & 
\makecell{Istruz.} & 
\makecell{Ristoraz. \\ alberghi} & 
\makecell{Servizi \\ fin.} & 
\makecell{Cura \\ persona} & 
Anno \\
\midrule
1 & 1873.37 & 180.79 & 0.00 & 0.00 & 911.47 & 0.00 & 0.00 & 172.98 & 87.89 & 269.42 & 19.40 & 157.36 & 26.78 & 47.27 & 2014 \\
1 & 1751.62 & 205.29 & 72.23 & 170.07 & 792.70 & 90.40 & 0.01 & 107.01 & 26.02 & 34.35 & 0.08 & 19.39 & 82.06 & 152.00 & 2014 \\
4 & 2244.13 & 455.18 & 0.00 & 30.27 & 663.87 & 14.54 & 161.28 & 277.97 & 119.38 & 230.63 & 0.38 & 143.00 & 51.40 & 96.22 & 2014 \\
4 & 2436.11 & 741.64 & 13.60 & 27.58 & 523.61 & 73.15 & 113.35 & 308.54 & 124.18 & 79.40 & 212.60 & 0.00 & 76.05 & 142.39 & 2014 \\
2 & 1693.54 & 469.78 & 0.00 & 41.38 & 572.95 & 108.56 & 157.40 & 124.14 & 61.34 & 11.36 & 0.02 & 11.24 & 47.14 & 88.25 & 2014 \\
3 & 3220.33 & 1152.43 & 146.11 & 0.00 & 810.29 & 24.50 & 33.38 & 397.96 & 42.77 & 0.00 & 0.00 & 125.57 & 170.85 & 316.49 & 2014 \\
\bottomrule
\end{tabular}
}

\caption{head(dati\_unificati)}
\end{table}

---

### Descrizione delle variabili.

```{r}
# Definizione di un codebook che descrive le variabili presenti nel dataset unificato, con una breve descrizione e l'unità di misura per ciascuna variabile.
variabili <- colnames(dati_unificati)
descrizione_variabili <- c("Numero di componenti presenti in ogni nucleo familiare (da 1 a 6)",
                           "Spesa media mensile per consumi (in euro)",
                           "Spesa media mensile per cibo e bevande analcoliche (in euro)",
                           "Spesa media mensile per alcolici e tabacco (in euro)",
                           "Spesa media mensile per abbigliamento (in euro)",
                           "Spesa media mensile per affitti, manutenzione della casa, bollette, combustibili per il riscaldamento",
                           "Spesa media mensile per acquisti di mobili, elettrodomestici, utensili e servizi per la manutenzione della casa (in euro)",
                           "Spesa media mensile per la salute (in euro)",
                           "Spesa media mensile per trasporti pubblici e privati (in euro)",
                           "Spesa media mensile per informazione e comunicazione (telefonia, internet, apparecchi elettronici, servizi postali) (in euro)",
                           "Spesa media mensile per attività ricreative, sportive e culturali (abbonamenti a palestre, cinema, teatro, musei, libri, giornali) (in euro)",
                           "Spesa media mensile per istruzione (tasse scolastiche, corsi di formazione, libri di testo) (in euro)",
                           "Spesa media mensile per ristorazione e alberghi (in euro)",
                           "Spesa media mensile per servizi assicurativi e finanziari (in euro)",
                            "Spesa media mensile per beni e servizi per la cura della persona (in euro)",
                            "Anno di riferimento dei dati (da 2014 a 2024)")

codebook <- tibble("Nome colonna" = variabili,
                   "Descrizione e unità di misura" = descrizione_variabili)

codebook %>%
rename(Variabile = `Nome colonna`, Descrizione = `Descrizione e unità di misura`) %>%
gt() %>%
tab_style(
style = cell_text(weight = "bold", color = "#1A1A1A", font = "Arial"),
locations = cells_body(columns = Variabile)
) %>%
tab_style(
style = cell_fill(color = "#F9F9F9"),
locations = cells_body(columns = Variabile)
) %>%
tab_options(
table.border.top.style = "none",
table.border.bottom.style = "none",
column_labels.border.top.style = "none",
column_labels.border.bottom.width = px(2),
column_labels.border.bottom.color = "#333333",
table.font.size = px(8),
data_row.padding = px(2)
) %>%
cols_width(
Variabile ~ px(110),
Descrizione ~ px(320)
)
```



# Analisi esplorativa dei dati.

### Variabile: Spesa totale per consumi.

Dai dati unificati, è possibile calcolare la media della spesa totale per consumi per ogni anno e visualizzare l'andamento nel tempo attraverso un grafico a barre.

\medskip

```{r}
# Media della spesa totale per consumi per ogni anno, con una visualizzazione grafica dell'andamento nel tempo attraverso un grafico a barre.

spesa_media_annuale <- dati_unificati %>%
  group_by(Anno) %>%
  summarise(Spesa_media = mean(`Spesa totale`, na.rm = TRUE))
df_tab <- spesa_media_annuale |>
  mutate(
    Anno = as.character(Anno),
    `Spesa (€)` = formatC(Spesa_media, format = "f", digits = 2, big.mark = ".", decimal.mark = ",")
  ) |>
  select(Anno, `Spesa (€)`)

colnames(df_tab) <- c("Anno", "Spesa (€)")

df_tab |>
  kable(
    format = "latex", 
    booktabs = TRUE, 
    caption = "Evoluzione della spesa media", 
    align = c("l", "r"),
    escape = FALSE
  ) |>
  kable_styling(
    latex_options = c("hold_position"), 
    position = "center", 
    font_size = 6,       
    full_width = FALSE
  ) |>
  row_spec(0, bold = TRUE, color = "black", font_size = 7, background = "#c3d1fc") |> 
  column_spec(1, width = "1.5cm", latex_valign = "m") |>
  column_spec(2, width = "1.8cm", bold = TRUE, latex_valign = "m") |>
  pack_rows("Pre-Covid", 1, 5, italic = TRUE) |>
  pack_rows("Shock", 6, 8, italic = TRUE) |>
  pack_rows("Post-Covid", 9, 11, italic = TRUE) |>
  row_spec(7, background = "#fff241")
```

---

\bigskip

```{r, fig.width = 4, fig.height = 3.3, fig.align = "center"}
col_spesa <- colorRampPalette(c("#a6cee3", "#1f78b4", "#b2df8a", "#33a02c", "#fb9a99", "#e31a1c", "#fdbf6f", "#ff7f00", "#cab2d6", "#6a3d9a"))(nrow(spesa_media_annuale))
ggplot(spesa_media_annuale, aes(x = factor(Anno), y = Spesa_media, fill = factor(Anno))) +
  geom_bar(stat = "identity", width = 0.8, color = "white", linewidth = 0.3) +
  geom_text(aes(label = format(round(Spesa_media, 0), big.mark = ".", decimal.mark = ",")), 
            vjust = -0.5, size = 2.5, fontface = "bold", color = "gray30") +
  scale_fill_manual(values = col_spesa) +
  scale_y_continuous(labels = label_number(big.mark = ".", suffix = " €"),
                     expand = expansion(mult = c(0, 0.15))) + 
  
  labs(title = "Evoluzione della spesa media mensile",
       subtitle = "Valori medi per nucleo familiare (2014-2024)",
       x = NULL, 
       y = NULL) +
  theme_minimal(base_size = 10) +
  theme(
    legend.position = "none",
    plot.title = element_text(face = "bold", size = 12),
    plot.subtitle = element_text(size = 9, color = "gray40"),
    axis.text.x = element_text(size = 8, color = "black"),
    axis.text.y = element_text(size = 7),
    panel.grid.major.x = element_blank(),
    panel.grid.minor = element_blank(),
    panel.grid.major.y = element_line(color = "gray90", linewidth = 0.2)
  )
```


---

### Variabile: Spesa per categorie di consumo.

Per analizzare i capitoli di spesa si procede con il calcolo dei *budget share* di ogni categoria di consumo rispetto alla spesa totale per consumi.

\bigskip

```{r}
# Calcolo dei budget share di ogni categoria di consumo rispetto alla spesa totale per consumi, con una visualizzazione grafica dell'andamento nel tempo attraverso un grafico a linee.

# Media di ogni categoria di consumo per anno.
categorie_media_annuale <- dati_unificati %>%
  group_by(Anno) %>%
  summarise(
    Alimentari_bevande = mean(`Alimentari e bevande`, na.rm = TRUE),
    Alcolici_tabacco = mean(`Alcolici e tabacco`, na.rm = TRUE),
    Abbigliamento_calzature = mean(`Abbigliamento e calzature`, na.rm = TRUE),
    Abitazione_bollette = mean(`Abitazione, bolette e combustibili`, na.rm = TRUE),
    Acquisti_casa = mean(`Acquisti per l'abitazione`, na.rm = TRUE),
    Sanita = mean(`Sanità`, na.rm = TRUE),
    Trasporti = mean(Trasporti, na.rm = TRUE),
    Comunicazione = mean(`Informazione e comunicazione`, na.rm = TRUE),
    Ricreazione_cultura = mean(`Ricreazione, sport e cultura`, na.rm = TRUE),
    Istruzione = mean(Istruzione, na.rm = TRUE),
    Ristorazione_alberghi = mean(`Ristorazione e alberghi`, na.rm = TRUE),
    Servizi_finanziari = mean(`Servizi assicurativi e finanziari`, na.rm = TRUE),
    Cura_persona = mean(`Beni e servizi per la cura della persona`, na.rm = TRUE),
    .groups = "drop"
  )

categorie_budget_share <- categorie_media_annuale %>%
  mutate(
    Alimentari_bevande = Alimentari_bevande / spesa_media_annuale$Spesa_media[match(Anno, spesa_media_annuale$Anno)],
    Alcolici_tabacco = Alcolici_tabacco / spesa_media_annuale$Spesa_media[match(Anno, spesa_media_annuale$Anno)],
    Abbigliamento_calzature = Abbigliamento_calzature / spesa_media_annuale$Spesa_media[match(Anno, spesa_media_annuale$Anno)],
    Abitazione_bollette = Abitazione_bollette / spesa_media_annuale$Spesa_media[match(Anno, spesa_media_annuale$Anno)],
    Acquisti_casa = Acquisti_casa / spesa_media_annuale$Spesa_media[match(Anno, spesa_media_annuale$Anno)],
    Sanita = Sanita / spesa_media_annuale$Spesa_media[match(Anno, spesa_media_annuale$Anno)],
    Trasporti = Trasporti / spesa_media_annuale$Spesa_media[match(Anno, spesa_media_annuale$Anno)],
    Comunicazione = Comunicazione / spesa_media_annuale$Spesa_media[match(Anno, spesa_media_annuale$Anno)],
    Ricreazione_cultura = Ricreazione_cultura / spesa_media_annuale$Spesa_media[match(Anno, spesa_media_annuale$Anno)],
    Istruzione = Istruzione / spesa_media_annuale$Spesa_media[match(Anno, spesa_media_annuale$Anno)],
    Ristorazione_alberghi = Ristorazione_alberghi / spesa_media_annuale$Spesa_media[match(Anno, spesa_media_annuale$Anno)],
    Servizi_finanziari = Servizi_finanziari / spesa_media_annuale$Spesa_media[match(Anno, spesa_media_annuale$Anno)],
    Cura_persona = Cura_persona / spesa_media_annuale$Spesa_media[match(Anno, spesa_media_annuale$Anno)]
  )

```

```{r, fig.width = 5, fig.height = 3.5, out.width = "80%", fig.align = "center"}
df_plot <- categorie_budget_share %>%
  pivot_longer(cols = -Anno, 
               names_to = "Gruppo_di_Spesa", 
               values_to = "Quota") %>%
  mutate(Gruppo_di_Spesa = gsub("_", " ", Gruppo_di_Spesa))

df_last <- df_plot %>%
  filter(Anno == max(Anno))


ggplot(df_plot, aes(x = Anno, y = Quota, color = Gruppo_di_Spesa)) +
  geom_line(linewidth = 0.7, alpha = 0.8) +
  geom_point(size = 1.2) +
  geom_text_repel(data = df_last, aes(label = Gruppo_di_Spesa),
                  nudge_x = 0.5, 
                  size = 2.2, 
                  direction = "y", 
                  hjust = 0,
                  segment.size = 0.2,
                  xlim = c(2024.5, 2028), 
                  show.legend = FALSE) +
  scale_y_log10(labels = scales::label_percent(decimal.mark = ","),
                breaks = c(0.005, 0.01, 0.02, 0.05, 0.1, 0.2, 0.3)) + 
  scale_x_continuous(breaks = seq(2014, 2024, 1), 
                     expand = expansion(add = c(0.2, 4.5))) + 
  scale_color_manual(values = grDevices::hcl(h = seq(15, 375, length.out = 13), c = 70, l = 50)) +
  labs(title = "Evoluzione delle quote di budget familiare",
       x = NULL, y = NULL) +
  theme_minimal(base_size = 10) +
  theme(
    plot.title = element_text(hjust = 0, face = "bold", size = 11),
    legend.position = "none",
    axis.text.x = element_text(angle = 45, hjust = 1),
    panel.grid.minor = element_blank(),
    panel.grid.major.y = element_line(color = "gray92")
  )

```

---

### Variabile: Numero di componenti per famiglia.

La variabile relativa all'ampiezza del nucleo familiare assolve una funzione di variabile di raggruppamento e verrà impiegata esclusivamente al fine di verificare l'eterogeneità degli effetti del Covid-19 tra diverse classi demografiche.

\smallskip

```{r}
# Costruzione di una tabella di frequenze per la variabile "Numero di componenti per famiglia", con l'indicazione della frequenza assoluta e percentuale per ogni categoria.

tabella_frequenze <- dati_unificati %>%
group_by(`Numero di componenti per famiglia`) %>%
summarise(Frequenza = n()) %>%
mutate(Percentuale = (Frequenza / sum(Frequenza)) * 100) %>%
mutate(Percentuale = formatC(Percentuale, format = "f", digits = 1, decimal.mark = ","))

tabella_frequenze %>%
  kable(
    format = "latex",
    booktabs = TRUE,
    col.names = c("N. Componenti", "Frequenza Assoluta", "Percentuale"),
    align = c("l", "r", "r"),
    caption = "Distribuzione dei nuclei familiari nel campione (2014-2024)",
    escape = FALSE
  ) %>%
  kable_styling(
    latex_options = c("hold_position"),
    font_size = 9,     
    full_width = FALSE
  ) %>%
  row_spec(0, bold = TRUE, color = "white", background = "#4E79A7") %>% 
  column_spec(1, bold = TRUE, border_right = TRUE) %>%
  column_spec(2, width = "3cm", color = "#444444") %>%
  column_spec(3, width = "2.5cm", bold = TRUE, color = "#1f78b4") %>%
  row_spec(seq(2, nrow(tabella_frequenze), 2), background = "#f9f9f9") %>%
  row_spec(1:nrow(tabella_frequenze), extra_latex_after = "\\addlinespace[2pt]")
```

# Domande specifiche di ricerca.

1. Qual è la voce di spesa che ha registrato la variazione più rilevante e qual è la più influente sull'andamento complessivo? 

**Analisi**: calcolo della variazione relativa percentuale tra 2016-2020, 2020-2024 e 2016-2024 e stima di un modello di regressione multipla per individuare quale delle voci di spesa risulta più influente sulla spesa totale.

2. Le variazioni osservate durante il Covid-19 comportano un cambiamento nel trend di spesa o si tratta di un effetto temporaneo?

**Analisi**: stima di due modelli di regressione, uno con dummy impulso relative agli anni 2020-2021 e l'altro con una dummy step per il periodo post-pandemia.

3. L'effetto è omogeneo tra famiglie diverse o varia in base alle loro caratteristiche?

**Analisi**: test ANOVA per confrontare le variazioni di spesa tra famiglie con diverso numero di componenti.




